【裁判字號】    92,易,210
【裁判日期】    920627
【裁判案由】    違反著作權法等
【裁判全文】
臺灣高雄地方法院刑事判決                          九十二年度易字第二一０號
    公  訴  人  臺灣高雄地方法院檢察署檢察官
    被      告  甲○○
右列被告因違反著作權法等案件，經檢察官提起公訴（九十一年度偵字第一０二一二
號），本院判決如左：
    主      文
甲○○連續明知意圖欺騙他人，於同一商品，使用相同於他人註冊商標之圖樣之商品
而販賣，處拘役伍拾日，如易科罰金，以參佰元折算壹日。
扣案之如附表二所示之物均沒收。
    事      實
一、甲○○明知如附表一所示之商標圖樣，分別經附表一所示之商標專用權人向經濟
    部智慧財產局申請註冊取得商標專權之商標圖樣，專用於附表一所示之各該商品
    ，而附表二所列之各項商品均係未得上開商標專用權人之各該公司同意或授權之
    情形下，使用附表一所示之註冊商標圖樣於同一商品上，而足與各該商標專用權
    人所產銷之真品相混淆之玩偶、涼被、枕頭、塑膠游泳池等物品，竟基於意圖營
    利之概括犯意，自民國（下同）九十年三月間起，先自姓名年籍不詳綽號「阿順
    」之男子購入如附表二之侵害商標專用權商品後，即在高雄縣鳳山市○○路十二
    號處，連續販賣予不特定人。嗣於九十一年五月七日下午四時五十分許，在上址
    處為警查獲，並扣得如附表二所示之物。
二、案經高雄市政府警察局苓雅分局移送臺灣高雄地方法院檢察署檢察官偵查起訴。
    理      由
一、訊據被告甲○○矢口否認有上開販賣侵害商標專用權商品之事實，辯稱：伊不知
    係仿冒商標之商品云云。惟查：被告坦供：自綽號「阿順」男子處販入上開附表
    二所示仿冒商標之商品，並連續售出該等商品予不特定人等情，且據告訴人之代
    理人陳麗珍、吳意淳律師、許樹欣律師等指訴綦詳，而該等商品確係仿冒商標專
    用權人之商標圖樣一節，亦有卷附如附表一所示各項商標圖樣之商標註冊證足稽
    （偵查卷第二０至二四頁、本院卷第六一、六五頁），復有如附表二所示之仿冒
    商品扣案及查獲現場照片四幀附卷（偵查卷第五頁）可資證明，而附表二所示之
    仿冒商品，其仿冒商標之情狀，亦經本院勘驗屬實，並攝製照片九幀附卷足憑（
    本院卷第五三至五六頁），是被告所辯顯係事後卸責之詞，自不足採，本件事證
    明確，被告犯行堪予認定，應依法論科。
二、核被告甲○○所為，係犯商標法第六十三條之明知為意圖欺騙他人，於同一商品
    ，使用相同於他人註冊商標之圖樣之商品而販賣罪。被告先後多次販賣行為，均
    時間緊接，犯罪構成要件相同，顯係基於概括犯意而為之，係連續犯，應依刑法
    第五十六條規定論以連續販賣仿冒商標商品之一罪，並加重其刑。被告以一販賣
    行為同時侵害數商標專用權人之商標專用權，係一行為觸犯數相同之罪名，均為
    想像競合犯，應從一連續明知為意圖欺騙他人，於同一商品，使用相同於他人註
    冊商標之圖樣之商品而販賣罪論處。爰審酌被告從未明任何犯罪，此有臺灣高等
    法院被告全國前案紀錄表一份附卷可佐，足見其素行尚佳，其因一時貪利，致罹
    刑章，仿冒商品數量不多，所生實害亦輕，且犯罪後即時與告訴人等達成和解，
    並賠償告訴人之損失，亦見悔意等一切情狀，量處如主文所示之刑，並諭知易科
    罰金之折算標準，以為懲儆。至如附表二所示之物並依商標法第六十四條沒收之
    。
三、公訴意旨又以：被告甲○○意圖營利而交付侵害韓商斯爾酷娛樂股份有限公司所
    享有「賤免」美術著作之著作財產權之玩偶，因認被告涉有違反著作權法第九十
    三條第三款之罪嫌云云。惟按告訴乃論之罪，告訴人於第一審辯論終結前，得撤
    回其告訴，刑事訴訟法第三百零三條第三款定有明文。查本件被告因右開公訴意
    旨所指之違反著作權法犯行部分，經檢察官提起公訴，認被告係犯著作權法第九
    十三條第三款之罪。依同法第一百條規定須告訴乃論，茲據告訴人韓商斯爾酷娛
    樂有限公司於本院審理中，具狀聲請撤回其告訴（本院卷第五七頁），又公訴人
    以上開意圖營利而交付侵害著作權商品之犯行部分，與販賣仿冒商標商品之犯行
    部分，係想像競合犯，具有裁判上一罪之關係，爰不另為不受理之諭知。
四、公訴意旨另以：被告甲○○明知如附表三所示之玩偶係仿冒商標之商品，竟基於
    意圖營利之概括犯意，於前揭時、地，向上開綽號「阿順」之男子購人如附表三
    所示之玩偶，並連續販售予不特定人，因認被告涉有違反商標法第六十三條之犯
    行云云。
  （一）惟按「商標法第六十二條所保護之商標專用權，限於其平面之圖樣或所用之
        文字、圖形、記號 (見同法第四條 )而不及於近似該商標之商品形狀。故若
        僅製造形狀近似於他人註冊商標之立體商品而未使用相同或近似於他人註冊
        商標之圖樣者，雖或成立民事上之侵權行為 (不正當競爭 )但尚難以仿冒商
        標罪論擬。」最高法院七十五年台上字第六二０一號判決著有明文（參最高
        法院民刑事裁判選輯第七卷第二期七五七頁）；又據七十六年九月十二日司
        法院（七六）廳刑一字第一六六九號函所載之臺灣高等法院暨所屬法院法律
        座談會亦以：「商標係為表彰產品之來源與信譽，故禁止他人使用於同一或
        同類商品，惟此禁止權之範圍應不包括商品本身，某乙係將某甲註冊取得商
        標專用權之動物圖形，以立體形態製成商品銷售，與一般商標之使用方法不
        同，應不構成商標法第六十二條第一款之罪責。」（參刑事法律問題研究彙
        編第五輯二六二頁）。申言之，依前開最高法院判決意旨及臺灣高等法院法
        律座談會之法律意見，均認以他人商標製為立體商品，顯非一種商標使用之
        方法，而既難謂係商標之使用，當無所謂仿冒商標罪之成立可言。
  （二）經查：本件被告是否應予論罪科刑，應以「商標立體化」、「商標商品化」
        並在市場上行銷，是否適用商標法加以保護之問題：
      １商標是營業者為識別自己和他人之商品而使用之標識，因此，商標之識別性
        （Distinctiveness）（或稱商標之特別顯著性）乃商標專用權取得之積極
        要件。商標重在商品在市場上之識別機能，而以人物造形或角色等為內容之
        商品化權目的，乃著眼於其市場上之行銷力與經濟利益機能，兩者屬於不同
        之概念。日本學者亦有認為對此種人物造形或角色名稱以商標法加以保護，
        不無逸脫商標法之目的。
      ２商標法第五條所定商標之定義，係包含文字、圖形、記號、顏色組合或其聯
        合式，是商標僅及於二度空間平面上之文字圖樣，並未包含立體容器之外觀
        或造型包裝（臺灣高等法院八十九年度上易字第二０六號刑事判決同此見解
        ）；八十八年商標法修正草案第五條原擬修正為「本法所稱之商標，係指任
        何文字、圖形、記號、顏色組合：『立體』形狀或其聯合式，足以使相關商
        品或服務之購買人認識其為表彰商品或服務來源之標識，並得藉以與他人之
        商品或服務相區別者」（參刑事法律專題研究十八，第五０三頁），然並未
        為立法院所接受通過；九十一年一月一日我國加入ＷＴＯ後為配合ＴＲＩＰ
        Ｓ而修正之商標法，將其中第五條認商標得以文字、圖形、記號、顏色、聲
        音、「立體形狀」或其聯合式所組成，然於九十一年五月二十九日修正公布
        之商標法中，該條文仍無任何修正。由此立法過程觀之，顯見我國商標審查
        上，就角色名稱或人物造形之二度空間平面上文字圖樣，固得申請商標註冊
        ，而受到商標法之保護，然依角色名稱或人物造形作成具體之商品，則不得
        准予商標註冊取得商標專用權，此要係著作權法或公平交易法有關不公平競
        爭之問題（參徐火明教授著，從美德與我國法律論商標之註冊，中興法學第
        三十二期，第一三九頁；與著作權有關部分並詳後述）。或謂：商標法申請
        登記雖暫不開放立體商標之註冊，亦不可當然認為將已註冊之商標圖樣立體
        化後，不受商標法之保護，蓋如何申請商標專用權與其保護範圍係屬二個不
        同層次之觀念，固非無見。惟於申請商標專用權之時，對於立體商標既不給
        予商標專用權，豈有另以二度空間之文字、圖樣取得商標專用權之後，反而
        取得原不給予之權利並受保護？申言之，申請商標專用權時原不給予立體商
        標之權利，自無從於其取得商標專用權後反而增大其權利範圍予以保護，更
        進而言之，縱認我國商標法確實容許立體商標之申請，所謂之「立體商標」
 仍係指該立體物係作為「商標」而使用者，與作為商品之將商標式樣之商品
        化，猶屬二事，不可同日而語，亦即「立體商標」與「商標之商品化」仍係
        二截然不同之概念，「立體商標」之承認，仍不等於商標商品化之禁止，更
        況，商標之商品化，本得以著作權法及公平交易法加以保障，法制保障既已
        存在，若非仍有不足，是否須疊床架屋，一意擴張商標法之適用，強為解釋
        並非作為「商標」，僅係作為「商品」之物，亦逕以違反商標法之罪加以處
        斷，此等法律之適用，是否妥適，顯非無疑。
      ３商標法所稱商標之使用，係指為行銷之目的，將商標用於商品或其包裝、容
        器、標帖、說明書、價目表或其他類似物件上，而持有、陳列或散布，商標
        法第六條第一項定有明文。商標專用權人申請時既不得取得立體商標之權利
        ，自無從於取得商標專用權後就此予以保護，已如前述。因此，前述商標之
        「使用」，亦僅限於平面之使用，而未包含將商標立體化之情形，是否包括
        商標之商品化，更屬懷疑。又商標法第六十三條乃刑罰之規定，自受刑法第
        一條罪刑法定主義之限制。在罪刑法定主義對被告不利之「類推適用」係屬
        禁止事項。故若將他人之商標製成立體商品，既屬商品而非商標，又非立體
        商標，則強將之解釋為「使用」商標權人之商標，顯然逾越權利保護範圍，
        而屬不利被告之「類推適用」，自應予以禁止。
      ４立體物上以立體形式單純性質再現平面美術或圖形著作之著作內容（例如小
        鴨卡通圖製成小鴨立體玩具），且該玩具改變小鴨卡通圖之著作內容者，非
        著作權法第三條第一項第五款所定之「重製」行為（卷附前揭刑事法律專題
        研究十八，第七九四頁；謝銘洋教授著，智慧財產權之基礎理論第四十五頁
        ）。而著作物亦有取得 good will （營業信譽）與吸引顧客力量之時，在
        報紙、雜誌與電視上出現的漫畫與電影角色，例如大力水手、米老鼠等，製
        造商要在自己商品使用，與其說是利用該角色在著作物上之價值，無寧是要
        利用有趣角色的 good will，亦即利用顧客吸引力之關係（參楊崇森教授著
        ，著作權之保護，第七頁）。因此，將卡通角色立體化以吸引顧客，要屬著
        作權法「重製」與否之問題，與商標專用權之保護無關。
      ５又按商標法第六條規定：「本法所稱商標之使用，係指為行銷之目的，將商
        標用於商品或其包裝、容器、標帖、說明書，價目表或其他類似物件上，而
        持有、陳列或散布。商標於電視、廣播、新聞紙類廣告或參加展覽會展示以
        促銷其商品者，視為使用。」是商標之使用仍在於表彰商品之來源與出處，
        並向消費者保證商品品質具有滿意之水準，使其認明標誌，即可安心採購其
        所稱心滿意之物品，誠為表徵廠商信譽及消費者信賴關係之媒介（參曾陳明
        汝著，商標法原理，第一八一頁）。足見所謂「商標之使用」，其義在將商
        標用於商品及其包裝、容器、標帖、說明書，價目表或其他類似物件上，抑
        或更進一步擴張及於電視、廣播、新聞紙類廣告或參加展覽會展示等形式，
        顯未將商標之本體直接作為商品而加以商品化之情形包含在內。因此，商標
        法第六十二條第一款之「使用他人商標」，其意亦在於將他人之商標，作為
        自己之商品之商標加以使用之行為，而與將他人商標直接作為商品，而未有
        仿冒他人商標註記於該商品之行為，顯為不同，自與商標法所謂之使用他人
        商標之情形，係屬二事，是以商標之商品化行為，自難謂為侵害他人商標權
        之行為。
      ６再就商標法第五條規定：「商標所使用之文字、圖形、記號、顏色組合或其
        他聯合式，應足以使一般商品購買人認識其為表彰商品之標識，並得藉以與
        他人之商品相區別。」並依商標法施行細則第十五條規定：「商標圖樣之近
        似，以具有普通知識經驗之一般商品購買人，於購買實施以普通所用之注註
        意，有無混同誤認之虞判斷之」，是商標之功能，在於表彰商品之來源及保
        證商品之品質，已述之如前，以利於一般購買人辨識之用。然而，反觀本件
        所涉之玩偶，一般消費者購買該等商標式樣之絨毛填充玩偶，選擇消費之際
        ，無非在於其造型之新穎、可愛，式樣之逗人、討喜，故而加以購買，其消
        費時所注意在於該等造型、式樣之創作，令人喜愛是以購買，絕非類如商標
        ，係在於購買商品時，作為商品之來源及品質之辨識而加以購買，亦即消費
        者在進行購買決定之際，顯非將該等玩偶視之為一商標之辨識，作為購買決
        定之因素，也就是消費者根本未將該玩偶直接視之為商標甚明，此應係消費
        者購買該等玩偶，進行消費決定之實態，應無須司法實務強行擬制，硬將縱
        消費者亦不視為係一「商標」之本案玩偶商品，逕視為商標，而強以商標法
        適用其中，實則，該等造型及式樣之創作，應屬美術著作之一種，一般購買
        者消費購買之因素，實決於該創作令其喜愛所致，而此應依著作權法對於著
        作權保障相關制度，確保該創意之著作權人應有之權益，即稱妥適，無須漠
        視扞格消費實況，遽以商標法論擬；總而論之，實際上，消費者購買如本案
        之絨毛填充玩偶，所決定者，係在於喜愛玩偶造型、式樣之創作，絕非因視
        之為商標之辨識而加以購買，是以本件法律權益之保障，應落於著作權法之
        保障，始為正途，而非以未符消費實況之商標法強加適用。
      ７更況如扣案之玩偶經本院勘驗之際，即發現僅玩偶之本體並無任何布標或標
        籤標示，且其包裝均以透明塑膠袋裝置，塑膠袋上亦無任何文字、標示（本
        院卷第五三、五四頁），被告就此亦無異議；而觀諸告訴人所提出之九十一
        年五月三十日刑事告訴狀所附告證四各判決所示，臺灣高等法院高雄分院八
        十九年度上易字第一０一九號判決中：該案被告之鬧鐘包裝盒上貼有「ＨＥ
        ＬＬＹ  ＫＩＴＴＹ」照片，已足被視為係其商標之使用（偵查卷第三六頁
        第四段）；又臺灣高等法院九十年上易字第二七九號判決中，亦以該案查扣
        之凱蒂貓，並具有「ＳＡＮＲＩＯ」文字之布標，而該等布標與商標組成之
        英文字部分相同，是以認定該附具上開文字布標之凱蒂貓有侵害商標權之犯
        行（偵查卷第四二頁第二段）；是告訴人援引上開案例之基礎事實既與本案
        不同，自不得援引作為不利於被告之解釋依據。
  （三）綜上所述，被告販賣附表三所示商品之行為雖有可議，然揆諸首揭最高法院
        判決意旨及司法院函示法律意見，並斟酌商標及其使用之意義、商標法適用
        範圍之寬窄，及本案中一般消費者之消費實態，類如本案之商標商品化，顯
        非商標法應予適用之範圍，而事屬著作權法或公平交易法（不公平競爭部分
        即德國、日本之不正競爭防止法）（公平交易法有所謂先行政後司法原則）
        之規範內，自以援引各該法律為妥適之適用為當，惟此部分既未告訴，亦無
        起訴，本院無從審理；此外復查無其他積極事證足以證明被告犯商標法第六
        十三條之罪，應屬不能證明被告犯罪，又公訴人以此部分違反商標法第六十
        三條之犯行部分，與前開論罪科刑之違反商標法第六十三條之犯行部分，均
  係連續犯，具裁判上一罪之關係，爰不另為無罪之諭知。
據上論斷，應依刑事訴訟法第二百九十九條第一項前段，商標法第六十三條、第六十
四條，刑法第十一條前段、第五十六條、第五十五條、第四十一條第一項前段，罰金
罰鍰提高標準條例第二條，判決如主文。
本案經檢察官高嘉惠到庭執行職務。
中      華      民      國    九十二    年      六      月    二十七    日
                                        臺灣高雄地方法院刑事第三庭
                                            法  官  高  思  大
右正本證明與原本無異。
如不服本判決，應於判決送達後十日內，向本院提出上訴狀。
                                            書記官  蔡  語  珊
中      華      民      國    九十二    年      六      月    三  十    日
附表一
編號  商標名稱     專用權人      使用商品名稱  註冊證號       商標專用期限
一    凱蒂貓       三麗鷗（股）  塑膠游泳池    000000   0十九年十一
      HELLO KITTY  公司          填充玩具                     月一日至九十
                                                              九年十月三十
                                                        一日止
二    小叮噹       香港商國際影  塑膠游泳池    000000   0十年十二月
      DORAEMON     業有限公司    玩偶                         一日至一百年
                                                              五月三十一日
                                                              止
三    趴趴熊       森克斯株式會  塑膠游泳池    000000   0十年十一月
                   社（日本）    玩偶                         一日至一百年
                                                              三月十五日止
四    SNOOPY       陳淑華        玩偶          000000   0十六年十月
                                                              十六日至九十
                                                              六年十月十五
                                                              日止
附表二
編號  商標名稱       被告使用商標之商品    數量
一    凱蒂貓         塑膠游泳池            六件
    HELLO KITTY
二    小叮噹         塑膠游泳池            二件
      DORAEMON
三    小叮噹         涼被                  四十二件
      DORAEMON
四    趴趴熊         塑膠游泳池            二件
五    趴趴熊         枕頭                  二件
六    SNOOPY         玩偶                  一件
共計     五十五件
附表三
編號  商標名稱       被告販賣之商品        數量
一    凱蒂貓         玩偶                  一個
      HELLO KITTY
二    可樂鼠         玩偶（大）            十四個
      CORO  KURIRIN  玩偶（小）            一百八十五個
三    小叮噹         玩偶（大）            二十個
      DORAEMON       玩偶（小）            一百十五個
四    趴趴熊         玩偶                  一個
五    史奴比         玩偶                  二十個
      SNOOPY


司法院資訊處製作；財團法人民間司法改革基金會備份。
